【裁判字號】    97,財管,139
【裁判日期】    980218
【裁判案由】    指定遺產管理人
【裁判全文】
臺灣臺南地方法院家事裁定            97年度財管字第139號
聲  請  人  行政院農業委員會林務局嘉義林管處
法定代理人  甲○○
訴訟代理人  張雯峰律師
上聲請人聲請為被繼承人福銘選任遺產管理人事件，本院裁定
如下：
    主      文
選任財政部國有財產局臺灣南區辦事處臺南分處為被繼承人福
銘之遺產管理人。
聲請人其餘聲請駁回。
聲請程序費用新臺幣壹仟元由被繼承人福銘之遺產負擔。
    理      由
一、按繼承人均拋棄其繼承權者，準用關於無人承認繼承之規定
    ，民法第1176條第6項定有明文。又繼承開始時，繼承人之
    有無不明，而不能依民法第1177條選定遺產管理人時，得由
    利害關係人聲請法院選任之，民法第1178條第2項亦定有明
    文。揆諸前揭規定意旨，於繼承人皆拋棄其繼承權，無人繼
    承時，應許利害關係人聲請法院選任遺產管理人，俾為遺產
    之處置。
二、本件聲請意旨略以：
(一)被繼承人福銘於民國92年3月1日下午，因阿里山火車翻覆事
  件，經判決處有期徒刑三年確定，聲請人為僱用人，於事發後
  業已與該事件之被害人及其家屬達成和解，共賠償新台幣（下
  同）149,083,370元，且對其求償部分並經嘉義地方法院以93
  年度重訴字第3號判決，福銘之繼承人等應連帶給付聲請人
  37,270,842元及其法定利息，故聲請人對於本件選任遺產管理
  人案有法律上之利害關係，合先敘明。
(二)查被繼承人福銘於95年7月11日死亡後，其法定繼承人雖然
  均已依法向鈞院辦理拋棄繼承，然聲請人於嘉義地方法院93
  年重訴字第3號判決後，赫然發現福銘於93年4月5日，將台
  南縣玉井鄉○○里段3之76號、3之104號、3之110號、49之28
  號、49之56號等五筆土地贈與其父耀宗，此有前開五筆土地
  登記謄本及異動索引為據，聲請人因認福銘生前所為前開土
  地之贈與行為，已損害聲請人之債權，應提起撤銷訴訟，然因
  依法聲請人於訴訟前應先行選任遺產管理人，為此請求就前開
  應歸屬於被繼承人福銘之財產選任遺產管理人。
(三)按繼承人均拋棄其繼承權者，準用關於無人承認繼承之規定，
  民法第1176條第6項訂有明文。依民法第1176條第6項規定，先
  順序繼承人均拋棄其繼承權時，由次順序之繼承人繼承，其次
  順序繼承人有無不明或第四順序之繼承人均拋棄其繼承權者，
  準用關於無人承認繼承之規定。又繼承開始時，繼承人之有無
  不明者，由親屬會議於一個月內選定遺產管理人，並將繼承開
  始及選定遺產管理人之事由，向法院報明；無親屬會議或親屬
  會議未於前條所定期限內選定遺產管理人者，利害關係人或檢
  察官，得聲請法院選任遺產管理人，民法第1177條、第1178條
  第2項分別定有明文。揆諸前揭規定意旨，於繼承人皆拋棄其
  繼承權，無人繼承時，亦應許利害關係人聲請法院選任遺產管
  理人，俾為遺產之處置。
(四)按公示催告期限屆滿，無繼承人承認繼承時，其遺產於清償債
  權，並交付遺贈物後，如有賸餘，歸於國庫；又按非公用國有
  財產以財政部國有財產局為管理機關，民法第1185條、國有財
  產法第12條分別定有明文。本件被繼承人福銘之繼承人均已
  拋棄繼承權，已無利害關係，如選定其擔任遺產管理人，難期
  其將來執行職務能克盡職守、公正客觀，以盡善良管理人之職
  務，為其公正，實不宜選任彼等為遺產管理人。而被繼承人之
  遺產於清償債權及交付遺贈物後，將歸國庫，被繼承人福銘
  生前之債權債務關係及有關產權證明文件，國有財產局臺灣南
  區辦事處臺南分處得以其他方式獲悉或取得，另有關之印鑑，
  國有財產局臺灣南區辦事處臺南分處亦得辨識其真偽，相較於
  被繼承人福銘之最近親屬對於上開資料未必最為知悉之情形
  ，其於管理遺產上並無困難；且國有財產局為國庫之綜理機關
  ，為國有財產法第9條第2項所明定，其備有財產管理之專才，
  雖其經費支出屬國家資源，但保護無人繼承財產之債權人權利
  ，亦屬政府之義務。故聲請人向鈞院聲請選任財政部國有財產
  局臺灣南區辦事處臺南分處為本件遺產管理人。
(五)又被繼承人福銘之法定繼承人均已依法向鈞院辦理拋棄繼承
  ，並非無人承認繼承，因此聲請人依民法第1178條第2項規定
  ，由聲請人向鈞院聲請選任財政部國有財產局臺灣南區辦事處
  臺南分處為本件遺產管理人，應不必再依民法第1178條第l項
  規定聲請開啟公示催告為繼承人之搜索，併予說明。
(六)另聲請裁定准予公示催告。於鈞院依前聲請事項裁定選任財政
  部國有財產局臺灣南區辦事處臺南分處為被繼承人福銘之遺
  產管理人後，茲依民法第1179條第1項第3款之規定，聲請裁定
  准予開啟公示催告程序，並限定1年1個月之期間，公告被繼承
  人之債權人及受遺贈人，於該期間內報明債權及願受遺贈與否
  之聲明，以利遺產管理人接續完成第1179條第1項第4款清償債
  權及交付遺贈物之職務。
三、經查：聲請人主張之上開事實，業據提出本院95年8月2日慧
    家戊95年度繼字第1396號准予備查函、93年度重訴字第3號
    判決、土地登記謄本、臺南縣玉井地政事務所網路申領（異
    動索引）、95年度繼字第1396號卷為憑（均影本），堪信為
    真實。查被繼承人之繼承人均已聲明拋棄繼承權，而聲請人
    為被繼承人之債權人，其以利害關係人身分聲請選任被繼承
    人之遺產管理人，自屬合法，應予准許。
四、按公示催告期限屆滿，無繼承人承認繼承時，其遺產於清償
    債權，並交付遺贈物後，如有剩餘，歸屬國庫；又按非公用
    國有財產以財政部國有財產局為管理機關，民法第1185條、
    國有財產法第12條分別定有明文。本件被繼承人福銘之繼
    承人均已拋棄繼承權，足見渠等對被繼承人遺產之處置已漠
    不關心，而被繼承人之遺產，倘無人承認繼承時，於清償債
    權，交付遺贈物後，將歸屬國庫，故為使遺產之處置順利進
    行，並考量遺產管理之專業性與公平性，本院認選任財政部
    國有財產局臺灣南區辦事處臺南分處為被繼承人之遺產管理
    人，核屬適當。至聲請人雖並聲請依民法第1179條第1項第
    3款之規定，裁定准予開啟公示催告程序，並限期公告被繼
    承人之債權人及受遺贈人，於該期間內報明債權及願受遺贈
    與否之聲明，以利遺產管理人接續完成第1179條第1項第4款
    清償債權及交付遺贈物之職務等語。惟查遺產管理人之職務
    包括聲請法院依公示催告程序，限定一年以上之期間，公告
    被繼承人之債權人及受遺贈人，命其於該期間內報明債權及
    為願受遺贈與否之聲明，被繼承人之債權人及受遺贈人為管
    理人所已知者，應分別通知之。此固為民法第1179條第1項
    第3款所明定。依此，得依民法第1179條第1項第3款之規定
    ，聲請法院裁定准予公示催告程序者，應為遺產管理人之權
    限，茲本件聲請人固為被繼承人之利害關係人，而得聲請指
    定遺產管理人，惟本件既經選任財政部國有財產局臺灣南區
    辦事處臺南分處為被繼承人福銘之遺產管理人，自應由該
    分處聲請公示催告，是聲請人並聲請本院裁定准予公示催告
    程序，於法未合，不應准許。
五、依非訟事件法第157條裁定如主文。
中    華    民    國    98    年    2     月    18    日
                家事法庭    法  官  林富郎
上為正本係照原本作成。
如不服本裁定，應於裁定送達後10日內向本院提出抗告狀（附具
繕本），並應繳納抗告費新台幣1000元。
中    華    民    國    98    年    2     月    18    日
                            書記官  劉毓如


司法院資訊處製作；財團法人民間司法改革基金會備份。
